【裁判字號】    95,重上,172
【裁判日期】    950926
【裁判案由】    土地所有權移轉登記
【裁判全文】
臺灣高等法院民事判決                 95年度重上字第172號
上  訴  人  乙○○
            甲○○
            辛○○
            丙○○
共      同
訴訟代理人  林振煌律師
視同上訴人  丁○○
            戊○○
            癸○○
            庚○○
            己○○
            壬○○
被上訴人    台北縣立碧華國民中學
法定代理人  子○○
訴訟代理人  劉師婷律師
複代理人    丑○○律師
上列當事人間，因請求土地所有權移轉登記事件，上訴人對於中
華民國95年2月6日臺灣板橋地方法院94年度重訴字第78號第一審
判決，提起上訴，經本院於95年 9月19日言詞辯論終結，判決如
下：
    主      文
上訴駁回。
第二審訴訟費用由上訴人等連帶負擔。
    事實及理由
一、按：訴訟標的對於共同訴訟之各人必須合一確定者，共同訴
    訟人中一人之行為有利益於共同訴訟人者，其效力及於全體
    ，民事訴訟法第56條第 1款定有明文。本件被上訴人基於上
    訴人等之被繼承人余樹根與被上訴人間之贈與、買賣契約關
    係，對於上訴人等之被繼承人余樹根就其所有坐落臺北縣三
    重市○○段803地號土地所有權應有部分二分之一(以下稱系
    爭土地 )，有所有權移轉登記請求權，求為所有權移轉登記
    予臺北縣之判決，上訴人等為被繼承人余樹根之繼承人，依
    民法第1148條前段、第1151條之規定，系爭土地為其等公同
    有，被上訴人就系爭土地之訴訟標的，對於上訴人等之各人
    必須合一確定，原法院已為上訴人等敗訴判決，上訴人乙○
    ○、甲○○、丙○○、辛○○不服原判決，聲明上訴，為有
    利益於共同訴訟人，依民事訴訟法第56條第 1款規定，其效
    力及於其他未上訴之人，自應將其他未上訴之人，予以列為
    視同上訴人；又視同上訴人等未於言詞辯論期日到場，核無
    民事訴訟法第 386條所列各款情形之一，爰依被上訴人之聲
    請，由其一造辯論而為判決，均此敘明。
二、被上訴人起訴主張：上訴人等(包括視同上訴人、以下同)被
    繼承人余樹根所有系爭土地，已於84年底於變更三重都市計
    畫案中，已變更其土地使用分區為學校用地，依其被繼承人
    余樹根於80年間所出具「本人所有坐落在碧華國中用地範圍
    內土地重測前地號溪尾小段 (空白)號，願遵照民國66年7月
     8日協調會議決議，並於內政部都市計畫變更通過頒佈實施
    日起30天內將應捐獻為學校及收購部分之土地所有權移轉登
    記資料送交碧華國中辦理產權登記至變更為住宅區部分願共
    同重新分配使用，具結無誤。(含收購湊足土地)」之切結書
    ，及台北縣政府為徵收為台北縣立碧華國民中學（以下稱碧
    華國中）用地，於66年7月8日召開碧華國中用地收購及佃農
    補償協調會，所為：「1.原擬開放北側面臨22公尺道路為住
    宅或商業區22公尺部分改在北側。2.碧華國中校地共需9,00
    0坪左右，其中約約6,200餘坪（即按學校預定地之半數）地
    主自願無償捐獻外，餘按65年12月公告現值收購。3.收購價
    款訂於買賣契約及移轉登記憑證及捐獻手續等文件完備後付
    9成款，其餘1成款俟登記完畢時付清。…」之協調結果，應
    將其所有系爭土地面積應有部分二分之一，移轉登記予臺北
    縣，由被上訴人為管理機關；惟其等被繼承人余樹根已於85
    年 4月13日去世，系爭土地由上訴人乙○○、甲○○、丁○
    ○ (即余竹進)、余竹旺、丙○○及辛○○6人繼承，其中余
    竹旺於繼承後之93年 4月23日死亡，由上訴人戊○○、己○
    ○、癸○○、壬○○、庚○○人等共同繼承，系爭土地為其
    等公同共有；為此，基於買賣、贈與契約關係，求為命上訴
    人等就系爭土地為繼承登記後，將所有權應有部分二分之一
    移轉登記予臺北縣之判決；並聲明：(一)上訴駁回。(二)第
    二審訴訟費用由上訴人等連帶負擔。
三、上訴人等則以：被上訴人依據前述66年7月8日協調會之協調
    結果為本件之請求，惟查該協調會協調結果之內容，涉及行
    政機關為都市計畫案變更土地使用分區之公法上行政處分行
    為，非屬普通民事法院管轄；且上訴人等被繼承人余樹根未
    參與66年7月8日之協調會，而前述之切結書上余樹根之印文
    ，上訴人等否認其真正，被上訴人自應就前述切結書之真正
    負舉證責任，臺北縣政府與上訴人等被繼承人余樹根間並無
    買賣、贈與契約關係存在，其據以為本件請求自無理由等語
    ，資為抗辯；並聲明：(一)原判決廢棄。(二)被上訴人在第
    一審之訴駁回。(三)第一、二審訴訟費用由被上訴人負擔。
四、「訴訟事件是否屬普通法院之權限，應以原告起訴主張為訴
    訟標的之法律關係，是否私法上爭執為斷。本件相對人即原
    告起訴主張之訴訟標的為民法第 184條之侵權行為損害賠償
    法律關係，有相對人之起訴狀在卷可稽。相對人既非依行政
    訴訟法規定，以撤銷再抗告人嘉義縣義竹國民小學所為免職
    之行政處分，附帶請求損害賠償為訴訟標的，而係依民法侵
    權行為損害賠償之私法上請求權起訴，普通法院自有審判權
    。」、「訴訟事件是否屬普通法院之權限，應以原告 (相對
    人 )起訴主張為訴訟標的之法律關係是否屬於私法上之爭執
    為斷。本件相對人係基於系爭土地所有人之地位，對於其土
    地上所登記再抗告人之水權是否存在提起確認之訴。其既非
    請求廢止或撤銷主管機關所發給再抗告人水權狀之行政處分
    ，且可取得水權之人，除水利法第16條之限制規定外，任何
    人均得依同法第27條規定因登記而取得水權，足見水權本身
    並非『公法』上之權利。是相對人就其所有系爭土地上是否
    存有再抗告人水權及再抗告人有無不當得利，應否支付償金
    等爭執，所求為解決者自屬私法法律關係，普通法院應有審
    判權。」有最高法院85年度臺抗字第19號、88年度臺抗字第
     301號裁判意旨，足資參照。本件被上訴人起訴主張上訴人
    等被繼承人余樹根與臺北縣政府間，就系爭土地有買賣、贈
    與契約之關係存在，求為將系爭土地之所有權移轉登記；而
    上訴人等則否認被繼承人余樹根與臺北縣政府間之買賣、贈
    與關係存在，求為駁回被上訴人之訴，其訴訟標的為所有權
    移轉登記請求權，係屬私法上之爭執，普通法院自有審判權
    限，上訴人抗辯本件不屬普通法院之權限，即無可採，合先
    敘明。
五、被上訴人主張上訴人等被繼承人余樹根所有系爭土地，已於
    84年底於變更三重都市計畫案中，已變更其土地使用分區為
    學校用地之事實，為上訴人等所不爭執，且有系爭土地登記
    謄本、繼承系統表、戶籍謄本、臺北縣三重市公所85年 1月
    15日北縣重工都證字第021300號函等在卷(原審1卷第11頁、
    第 39頁至第72頁、第15頁)為憑；被上訴人主張之上開事實
    ，應堪信為真實。
六、被上訴人主張上訴人等依其等被繼承人余樹根於80年間所出
    具「本人所有坐落在碧華國中用地範圍內土地重測前地號溪
    尾小段(空白)號，願遵照民國66年7月8日協調會議決議，並
    於內政部都市計畫變更通過頒佈實施日起30天內將應捐獻為
    學校及收購部分之土地所有權移轉登記資料送交碧華國中辦
    理產權登記至變更為住宅區部分願共同重新分配使用，具結
    無誤。(含收購湊足土地)」之切結書，及台北縣政府為收購
    為碧華國中用地，於66年7月8日召開碧華國中用地收購及佃
    農補償協調會，所為：「1.原擬開放北側面臨22公尺道路為
    住宅或商業區22公尺部分改在北側。2.碧華國中校地共需9,
    000坪左右，其中約6,200餘坪（即按學校預定地之半數）地
    主自願無償捐獻外，餘按65年12月公告現值收購。3.收購價
    款訂於買賣契約及移轉登記憑證及捐獻手續等文件完備後付
    9成款，其餘1成款俟登記完畢時付清。…」之協調結果，應
    將系爭土地面積應有部分二分之一，移轉登記予臺北縣，由
    被上訴人為管理機關；上訴人等則以被上訴人應舉證證明上
    訴人等被繼承人余樹根確有出具其所提出之切結書為真正，
    且上訴人等被繼承人余樹根未參加前述協調會，被上訴人主
    張之買賣、贈與契約並未有效成立等語為抗辯；經查：
(一)上訴人等對於被上訴人所提出之前述協調會會議紀錄之真正
    ，及協調會所為：「1.原擬開放北側面臨22公尺道路為住宅
    或商業區22公尺部分改在北側。2.碧華國中校地共需 9,000
    坪左右，其中約6,200餘坪(即按學校預定地之半數）地主自
    願無償捐獻外，餘按65年12月公告現值收購。3.收購價款訂
    於買賣契約及移轉登記憑證及捐獻手續等文件完備後付 9成
    款，其餘 1成款俟登記完畢時付清。…」之協調結果等事實
    並不爭執，且有被上訴人提出該協調會會議紀錄原本、影本
    在卷 (外放、原審1卷第12頁)為憑。
(二)上訴人等對於被上訴人主張上訴人等被繼承人余樹根與共有
    人吳石定共同具領系爭土地農作物補償費新臺幣 (以下同)2
     3,715元，於67年8月3日出具領款收據，具領系爭土地之九
    成地價補償費307,490元 (扣繳增值稅38,266元後之餘額為2
     69,224元)之事實，亦不爭執，且有「工程征收土地農作物
    補償費發放清冊」原本、「三重市碧華國中用地地價價款第
    一次發放印領清冊」原本、領款收據影本在卷 (外放、原審
    1卷第13頁)為憑。上訴人等被繼承人余樹根具領系爭土地之
    價款，所出具領款收據雖係載明：「…地價補償費…」，惟
    查上訴人等被繼承人余樹根出具之領款收據，為一定型制式
    之收據，依其所載：「茲具領碧華國中工程用地補償費土地
    標示三重市○○○段溪尾小段143地號面積 (空白)公頃折合
    113.885坪每坪3,000元計算先發九成地價補償費新臺幣參拾
    萬柒仟肆佰玖拾零元零角整，內分應領款新臺幣貳拾陸萬玖
    仟貳佰貳拾肆元正，應扣繳增值稅新臺幣參萬捌仟貳佰陸拾
    陸元正」等內容，其所具領者非徵收土地之地價補償費，而
    係應扣繳土地增值稅之買賣價款，至為明確，且核與前述協
    調會之協調結果：「…3.收購價款訂於買賣契約及移轉登記
    憑證及捐獻手續等文件完備後付9成款，…」之內容相符(3,
    000×113.885×0.9=307,489.5，四捨五入即307,490) 。
(三)上訴人等對於被上訴人提出上訴人等被繼承人余樹根於65年
    11月12日出具「本人所有三重埔段溪尾小段 143地號之土地
    ，為學校預定地，今同意市公所協調，以無償捐獻一半，並
    以本年(即65年)公告地價補償共同平均湊足學校需用地八千
    坪，以加速本市第四國中興建，餘地以參加重劃方式，由縣
    市辦理都市計劃變更為商業住宅區，分還使用，並同意學校
    用地八千坪由政府先行使用，將來如都市計劃變更未成，則
    所有土地全部願依當年公告地價加二成領取補償費，特立此
    同意書為證」之同意書之事實，並不爭執；且有原本、影本
    在卷(外放、原審1卷第149頁)足稽。
(四)按：當事人互相表示意思一致，無論為明示或默示，契約即
    為成立，民法第153條第1項定有明文。又：「按買賣契約為
    諾成契約，除當事人約定其契約須用一定方式，在該方式未
    完成前，推定其契約不成立 (民法第166條)外，以買賣雙方
    當事人意思合致而成立，上述縣政府聯合公告關於石門大圳
    灌溉區池塘處理辦法，縱規定區內池塘之徵購，由上訴人與
    土地所有權人協商並簽訂同意書，此項同意如無上述特約情
    形，亦難解為雙方必須簽訂同意書，買賣契約始告成立。」
    、「贈與，因當事人一方以自己之財產，為無償給與於他方
    之意思表示，經他方允受而生效力，民法第 406條定有明文
    。足見贈與係諾成契約，苟其契約成立，債務人即應受此契
    約之拘束，贈與標的如為不動產，債務人自負有移轉所有權
    登記 (履行)之義務。(參閱本院41年度臺上字第175號判例)
    。換言之，贈與契約之履行，乃契約成立後之問題，亦即必
    於贈與契約成立後，始有如何履行之問題。」、「契約應以
    當事人立約當時之真意為準，而真意何在，又應以過去事實
    及其他一切證據資料為斷定之標準，不能拘泥文字致失真意
    。」，有最高法院74年度臺上字第 452號、86年度臺上字第
    2921號之裁判、19年度上字第 453號之判例，足資參照；查
    上訴人等被繼承人余樹根所出具同意書，核與66年7月8日協
    調會協調結果：「…2.碧華國中校地共需 9,000坪左右，其
    中約6,200餘坪(即按學校預定地之半數）地主自願無償捐獻
    外，餘按65年12月公告現值收購。…」，尚無不合；且已依
    66年7月8日協調會協調結果：「…3.收購價款訂於買賣契約
    及移轉登記憑證及捐獻手續等文件完備後付 9成款，…」之
    內容，受領系爭土地九成之價款。依前揭民法第153條第1項
    規定，及最高法院裁判、判例意旨，上訴人等被繼承人余樹
    根雖未參與66年7月8日之協調會，其與臺北縣政府間，就系
    爭土地之買賣、贈與之意思表示，已合意而成立買賣、贈與
    契約，極為明確，自不待言。
(五)上訴人等以被上訴人未能舉證證明「本人所有坐落在碧華國
    中用地範圍內土地重測前地號溪尾小段(空白)號，願遵照民
    國66年7月8日協調會議決議，並於內政部都市計畫變更通過
    頒佈實施日起30天內將應捐獻為學校及收購部分之土地所有
    權移轉登記資料送交碧華國中辦理產權登記至變更為住宅區
    部分願共同重新分配使用，具結無誤。(含收購湊足土地)」
    之切結書，確為上訴人等被繼承人余樹根所出具等語為抗辯
    ；惟查被上訴人提出切結書所載之內容，無非係履行上訴人
    等被繼承人余樹根於65年11月12日所出具同意書之內容，上
    訴人等被繼承人余樹根又已依66年7月8日協調會協調結果，
    受領系爭土地之九成價款，80年間上訴人等被繼承人余樹根
    出具切結書，履行其65年11月12日所出具同意書之內容、及
    66年7月8日協調會協調結果之內容，自屬當然之理；上訴人
    等雖否認切結書上印文之真正，惟查上訴人等被繼承人余樹
    根除於前述同意書、工程征收土地農作物補償費發放清冊、
    三重市碧華國中用地地價價款第一次發放印領清冊、領款收
    據上使用橢圓形之印章外，尚有使用於上訴人等所提出76年
    4月15日之不動產買賣契約契約書 (原審1卷第129頁至第131
    頁 )上之方形印章，核與國人一人同時擁有、使用多枚印章
    之習慣，尚無不合，上訴人等自不得以前述切結書上之印文
    ，與其等所提出不動產契約書上之印文不同，而否認切結書
    之真正；上訴人等以此否認上訴人等被繼承人余樹根已與臺
    北縣政府成立買賣、贈與契約有效存在，顯無足採。
(六)上訴人等又以台灣省政府80年4月26日80府地二字第39264號
    函核准徵收台北縣三重市○○段731、803、859地號等3筆土
    地，並經台北縣政府以80年5月13日80府地四字第12450號公
    告徵收，公告期滿後，以80年 6月15日北府地四字第177473
    號函定於80年 6月26日發放補償費，此乃兩造不爭之事實，
    被上訴人並曾於86年12月19日以80碧中總字第3154號函通知
    地主於80年12月26日前繳交證件，逾期視同放棄所持有之土
    地，將報請台北縣政府循變更都市計劃程序回復為學校用地
    ，並完成徵收程序取得土地，可見台北縣政府及被上訴人自
    始至終均堅持本案以徵收程序進行，且台北縣政府在尚未完
    成買賣及贈與之意思表示前，已變更為以公法之徵收程序，
    自不生成立買賣及贈與契約之問題等語為抗辯；惟查：
(1) 上訴人等被繼承人余樹根所有系爭803地號土地，85年5月13
    日台北縣政府以北府地四字第 12450號公告徵收，惟因補償
    費未於徵收公告期滿15日內發放完竣，經內政部土地徵收審
    議委員會於92年3月12日第69次會議決議「徵收失效」之事
    實，為兩造所不爭執，且有92年4月28日臺北縣政府北府地
    用字第0920284135號函在卷 (原審1卷第193頁)足稽。
(2) 私法上契約之效力，非經當事人為解除、終止、撤銷之意思
    表示而使其無效、或失其效力外，不因其他情形而受影響。
    本件上訴人等被繼承人余樹根與台北縣政府間之買賣、贈與
    契約合意成立，已如前述，迄未經當事人為解除、終止或撤
    銷之意思表示，其契約效力，仍有效存在，不因其間曾有短
    暫公告徵收之情形而影響其買賣、及贈與契約之效力。至台
    北縣政府於前開私法契約成立後，呈請台灣省政府核准徵收
    之行為，係基於公法上所為之行政處分行為，並非對於私法
    契約當事人為意思表示，尚難認係私法契約上之意思表示，
    上訴人等抗辯台北縣政府報請核准徵收，即係無意繼續買賣
    及贈與契約，並已為解除契約之意思表示，難認有據，洵無
    可採。
(3) 上訴人等又以被上訴人於80年12月19日以80碧中總字第3154
    號函略以：「…並請於80年12月26日前，將有關證件繳交本
    校總務處，逾期視同放棄所持有之土地，本校將報請臺北縣
    政府循都市計劃程序回復為學校用地，並完成徵收程序取得
    土地」等語，係屬附停止條件之解除契約意思表示等語為抗
    辯；查上訴人等所提出被上訴人之前揭函文，其全文為：「
    主旨：檢送本校校地產權轉移協調會會議紀錄乙份請查照。
    說明：請各地主依本協調會會議紀錄結論辦理捐贈及收購土
    地的所有權移轉登記，並請於80年12月26日前，將有關證件
    繳交本校總務處，逾期視同放棄所持有之土地，本校將報請
    臺北縣政府循都市計劃程序回復為學校用地，並完成徵收程
    序取得土地。」，並無解除契約意思表示之文義，而係催告
    地主應依約履行土地所有權移轉登記予台北縣，上訴人等以
    被上訴人之上揭函文為附停止條件之解除契約意思表示為抗
    辯，顯有曲解其文義，而非可採。
(七)上訴人等以台北縣政府於契約成立後，報請核准徵收並於土
    地登記謄本上為「徵收」之註記，致使上訴人等陷於給付不
    能之情形，已構成違約，上訴人等自得解除契約等語為抗辯
    ：惟查上訴人等被繼承人余樹根所有系爭土地於80年 5月13
    日經公告徵收後，因未於公告期滿15日內將徵收補償費發放
    完竣，其徵收已自失其效力之事由發生之時、即前述定發放
    補償費之80年 6月26日，即已失其效力，有如前述；而系爭
    土地登記謄本上，已無徵收之註記，亦有被上訴人於93年12
    月28日申領之土地登記謄本在卷 (原審1卷第11頁)足稽；上
    訴人等給付不能之情形，業已除去。上訴人等未於給付不能
    之事實存在期間，以被上訴人違約為由解除買賣契約、及撤
    銷贈與契約之意思表示，而於給付不能之情形已除去，依已
    不存在之事實，抗辯被上訴人違約，為解除買賣契約及撤銷
    贈與契約之意思表示，自難認屬有據。
(八)上訴人等又以被上訴人之請求權已罹於15年之時效而消滅等
    語為抗辯；查
(1) 「請求權因15年間不行使而消滅。」、「消滅時效，自請求
    權可行使時起算。」民法第125條前段、第128條前段分別定
    有明文。
(2) 本件上訴人等被繼承人余樹根於80年間簽立前述切結書，係
    載明「…並於內政部都市計劃變更通過頒布實施日起30天內
    ，將應捐獻為學校及收購部分之土地所有權移轉登記資料送
    交碧華國中辦理產權登記…。」，被上訴人可行使請求權，
    請求上訴人等被繼承人余樹根將系爭土地所權移轉登記，自
    以「內政部都市計劃變更通過頒布實施日起30天內」起算，
    而上訴人等被繼承人余樹根所有系爭土地，係於84年底於變
    更三重都市計畫案中，始變更其土地使用分區為學校用地，
    有臺北縣三重市公所85年 1月15日北縣重工都證字第021300
    號函等在卷 (原審1卷第15頁)為憑，被上訴人請求權之消滅
    時效，應自84年底起算，被上訴人於94年 1月11日提起本件
    訴訟，尚未逾15年之時效，其請求權顯未罹於時效而消滅，
    上訴人等以被上訴人之請求權已罹時效而消滅為抗辯，自無
    足採。
七、綜上所述，被上訴人以上訴人等被繼承人余樹根與台北縣政
    府間，就系爭土地成立買賣、及贈與契約，依民法第1148條
    前段規定，訴請上訴人等應就系爭土地所有權應有部分二分
    之一為繼承登記後，移轉登記予臺北縣，於法尚非無據，應
    予准許；從而，原法院為其勝訴判決，經核於法尚無違誤；
    上訴意旨，仍持陳詞指摘原法院之判決不當，求予廢棄，為
    無理由，應予駁回。
八、本件事證已臻明確，兩造其他攻擊、防禦方法，及提出未援
    用之證據，經斟酌後認不影響判決基礎，無逐一論述必要，
    併此敘明。
據上論結，本件上訴為無理由，爰判決如主文。
中    華    民    國    95    年     9    月    26    日
                    民事第五庭
                        審判長法  官  林丁寶
                              法  官  高鳳仙
                              法  官  陳博享
正本係照原本作成。
如不服本判決，應於收受送達後20日內向本院提出上訴書狀，其
未表明上訴理由者，應於提出上訴後20日內向本院補提理由書狀
（均須按他造當事人之人數附繕本）上訴時應提出委任律師或具
有律師資格之人之委任狀；委任有律師資格者，另應附具律師資
格證書及釋明委任人與受任人有民事訴訟法第466條之1第1項但
書或第2項（詳附註）所定關係之釋明文書影本。
中    華    民    國    95    年    9     月    27    日
                              書記官  鄭靜如
附註：
民事訴訟法第466條之1（第1項、第2項）：
對於第二審判決上訴，上訴人應委任律師為訴訟代理人。但上訴
人或其他法定代理人具有律師資格者，不在此限。
上訴人之配偶、三親等內之血親、二親等內之姻親，或上訴人為
法人、中央或地方機關時，其所屬專任人員具有律師資格並經法
院認為適當者，亦得為第三審訴訟代理人。


司法院資訊處製作；財團法人民間司法改革基金會備份。
